【裁判字號】    98,抗,287
【裁判日期】    981102
【裁判案由】    懲治走私條例
【裁判全文】
臺灣高等法院高雄分院刑事裁定           98年度抗字第287號
抗  告  人  臺灣高雄地方法院檢察署檢察官
被      告  乙○○
            丙○○
            戊○○
                      樓之2
            甲○○
            庚○○
            壬○○
            丁○○
            己○○
            辛○○
上列抗告人因被告等懲治走私條例案件，不服臺灣高雄地方法院
中華民國98年7 月20日裁定（97年度訴字第956 號），提起抗告
，本院裁定如下：
    主  文
原裁定撤銷，發回臺灣高雄地方法院。
    理  由
一、原裁定以本件檢察官起訴被告乙○○等9 人，涉有如附表所
    示懲治走私條例第2 條第1 項之私運管制物品進口罪嫌，係
    以被告乙○○等9 人之警詢、偵查中供述，及高雄市100 噸
    以上漁船進出港申請書、船筏進出港記錄一覽表、修改船筏
    進出港記錄介面、正穩號漁船漁獲計算淨重列表、漁船載運
    漁產品是否自行捕獲諮詢表、緝獲漁船走私漁產品判定諮詢
    電話傳真等件為證。惟被告乙○○等9 人警詢、偵查中供述
    內容，渠等對於「正穩號」於如起訴書附表所示前後8 次報
    關進港時，為海巡署第五岸巡總隊人員查獲扣案漁獲之情固
    均不否認，惟均辯稱：被查獲漁獲都是自己捕獲、處理、包
    裝完畢云云。檢察官就與被告乙○○等9 人是否犯有被訴之
    私運管制物品進口犯行攸關，即前開「正穩號」報關進口時
    ，為岸巡人員查獲之漁獲是否為被告乙○○等9 人於各該出
    海自行捕獲此節，迄未依法送請鑑定人或相當之機關、團體
    為鑑定；而檢察官所舉用以證明此節緝獲漁船走私漁產品協
    助諮詢電話傳真等件，核屬被告以外之人於審判外之書面陳
    述，為傳聞證據，其證據能力已據被告乙○○之選任辯護人
    、被告庚○○、丁○○、辛○○、甲○○加以爭執，復經法
    院2 度函詢行政院農業委員會漁業署，請其提供上開協助諮
    詢電話傳真鑑定人之姓名、經歷，惟均未獲提供，是應認該
    協助諮詢電話傳真無證據能力。而本案公訴檢察官雖曾於98
    年1 月21日，以97年度蒞字第21399 號補充理由書提出聲請
    ，就本案被告乙○○等9 人遭查獲之如附表所示漁產品是否
    自行捕獲此節，囑託行政院農業委員會水產試驗所、行政院
    農業委員會水產試驗所沿近海漁業資源研究中心、國立臺灣
    海洋大學環境生物與漁業科學學系、國立高雄海洋科技大學
    漁業生產與管理系大學等機關或學術單位進行鑑定。但法院
    依聲請函詢結果，經函覆，或謂該漁獲物是否自行捕撈，無
    法辨明；或謂機關人力不足，無法受理囑託鑑定云云。法院
    雖於98年2 月11日檢附相關資料，囑託國立臺灣海洋大學就
    「正穩號」前開8 次航程載運漁產品是否自行捕獲此項為鑑
    定，鑑定結果固認「正穩號」前開8 次航程漁撈作業及魚種
    組合有多項不合理處在卷，惟因未載明鑑定經過，與鑑定報
    告書法定記載要件不符，復未提供實施鑑定之人姓名年籍及
    專業知識教育訓練背景資料，以供法院循法定程序加以調查
    ，該鑑定報告欠缺法定要件而不具備證據資格。因認為檢察
    官指出之前開證明方法顯不足認定被告乙○○等9 人有成立
    犯罪之可能，乃於第一次審判期日前裁定通知檢察官補正，
    檢察官並未補正證據方法，僅於98年5 月5 日以補充理由書
    指稱：本件卷附緝獲漁船走私漁產品協助諮詢電話傳真7 份
    ，係經由查獲之行政院海巡署南部地區巡防局第五岸巡總隊
    依先前轄區檢察署檢察長事前概括選任鑑定機關即行政院農
    業委員會實施鑑定，該機關所出具之鑑定書，即具有證據能
    力而得為本案之證據等語。惟漁業署協助查緝機關認定是否
    自行捕獲漁獲之諮詢作業，乃就涉嫌走私案件依懲治走私條
    例移送檢察機關偵辦前對查緝機關所為「行政協助」之行為
    ，尚難謂該署係刑事訴訟法第208 條第1 項所稱之鑑定機關
    。又該署於上開行政協助行為中對於是否自行捕獲之「認定
    」，刑事訴訟法之「鑑定」係屬兩事，二者未可混淆此情，
    已據法務部於97年10月24日以法檢字第0970037937號函文函
    釋在案，故檢察官於前開理由書指稱緝獲漁船走私漁產品協
    助諮詢電話傳真乃鑑定機關出具之鑑定書云云，顯與法條規
    定不符，為不足採。原審因而依刑事訴訟法第161 條第2 項
    規定，裁定駁回檢察官之公訴，固非無見。
二、惟按法院為發見真實，得依職權調查證據。但於公平正義之
    維護或對被告之利益有重大關係事項，法院應依職權調查之
    ，刑事訴訟法第163 條第2 項有明文規定。當事人主導之證
    據調查完畢後，認為事實未臻明白，而卷內復有其他足認為
    有助於發見真實又足以影響判決結果之證據存在，且有調查
    之可能者，即得依職權調查證據，其於公平正義之維護或對
    被告之利益有重大關係事項，法院尤應依職權調查證據，以
    為認定事實之依據。所謂公平正義之維護之重大事項，應參
    酌法律精神、立法目的，依據社會之情形及實際需要，予以
    具體化之價值補充，以求實質之妥當。如案件攸關國家、社
    會或個人重大法益之保護，或牽涉整體法律目的之實現及國
    民法律感情之維繫者，均屬之。法院於依職權調查證據前，
    倘遇檢察官對不利於被告之證據，表示不予調查，而法院竟
    不予調查，逕行判決者，如其係法院應依職權調查之證據，
    而有補充介入調查之義務時，此項義務，並不因檢察官陳述
    不予調查之意見，而得豁免不予調查之違誤（最高法院95年
    台上字第3712號判決意旨）。又依懲治走私條例第1 條規定
    ：「為懲治私運政府管制物品或應稅物品之進口或出口，特
    制定本條例。」是走私行為足以影響政府之稅收及管制物品
    之進口、出口，且本件起訴被告9 人，所涉犯走私行為多達
    8 次，各次走私漁貨量甚鉅，自屬維護公益之重大事項，依
    上開規定及說明，被告等9 人是否成立犯罪，法院自應依職
    權調查。又鑑定人依特別知識所提供之意見，固可供事實審
    法院為判斷之依據，但事實審法院對待證事實之判斷並不必
    然受其拘束；因之鑑定人依其專業或經驗所見，倘僅對待證
    事實提供具有可能性之不明確意見時，法院除參酌證人所陳
    之專業知識及經驗外，尚得綜合全案其他卷證資料，本於推
    理作用，就待證事實而為判斷，此乃事實審法院採證認事之
    適法職權行使之當然結果（最高法院97年台上字第2935號判
    決意旨）。
三、經查，本件檢察官所舉之證據，雖有不足，但基於上述，本
    案被告9 人所涉嫌走私行為係屬有關公平正義之重大事項，
    法院應依職權調查。且鑑定結果僅屬鑑定人依特別知識所提
    供之意見而已；倘未經鑑定，法院自得綜合全案卷證資料，
    本於推理作用，就待證事實而為判斷，此乃事實審法院採證
    認事之適法職權行使之當然結果。本案依卷證資料，既有航
    跡圖，可顯示各該次航程來回之時間、地點，又有各次航程
    之漁獲量包括魚種及重量、漁撈設備，行政院海巡署南部地
    區巡防局第五岸巡總隊中和安檢所查獲人員目睹查獲現場跡
    證（如漁具使用情形……），並得就各次航程所查獲之魚種
    ，調查各該次航程所經過之海域是否生產各該魚類，及其他
    卷證資料，而為綜合判斷，以查明事實真相。綜上所述，本
    件檢察官之抗告尚非全無理由，應認原裁定有撤銷發回之原
    因，爰發回原審法院詳查後，更為妥適之裁判。
四、據上論結，應依刑事訴訟法第413 條前段，裁定如主文。
中    華    民    國    98    年    11    月     2    日
              刑事第六庭    審判長法  官  王憲義
                                  法  官  簡志瑩
                                  法  官  邱永貴
以上正本證明與原本無異。
不得再抗告。
中    華    民    國    98    年    11    月     2    日
                                  書記官  鄭翠芬
附表
  ┌──┬─────┬────┬────┬───────┬──────┐
  │編號│作業人員及│出港時間│進港日期│作  業  漁  區│漁        獲│
  │    │擔任職位  │        │        │              │            │
  ├──┼─────┼────┼────┼───────┼──────┤
  │ 1  │船長：    │95.11.18│95.12.30│東經108 度30分│透抽約8 噸、│
  │    │乙○○    │        │        │北緯09度0 分  │花枝約12噸、│
  │    ├─────┤        │        │              │小章魚約10噸│
  │    │輪機長：  │        │        │              │、蝦仁約2 噸│
  │    │丙○○    │        │        │              │、紅目蓮約12│
  │    ├─────┤        │        │              │噸、海饅約2 │
  │    │船員：    │        │        │              │噸，總計46噸│
  │    │戊○○、  │        │        │              │            │
  │    │壬○○    │        │        │              │            │
  │    ├─────┤        │        │              │            │
  │    │輪機員：  │        │        │              │            │
  │    │甲○○    │        │        │              │            │
  │    ├─────┤        │        │              │            │
  │    │廚師：    │        │        │              │            │
  │    │庚○○    │        │        │              │            │
  ├──┼─────┼────┼────┼───────┼──────┤
  │ 2  │船長：    │96.01.06│96.01.19│東經116 度30分│透抽6 噸、花│
  │    │乙○○    │        │        │北緯22度30分  │枝12噸、小卷│
  │    ├─────┤        │        │              │6噸 、剝皮魚│
  │    │輪機長：  │        │        │              │3 噸、扁魚2 │
  │    │丙○○    │        │        │              │噸、海鱺3 噸│
  │    ├─────┤        │        │              │、螃蟹7噸 、│
  │    │船員：    │        │        │              │斑節蝦0.5 噸│
  │    │戊○○、  │        │        │              │，總計39.5噸│
  │    │壬○○    │        │        │              │            │
  │    ├─────┤        │        │              │            │
  │    │輪機員：  │        │        │              │            │
  │    │丁○○    │        │        │              │            │
  │    ├─────┤        │        │              │            │
  │    │廚師：    │        │        │              │            │
  │    │庚○○    │        │        │              │            │
  ├──┼─────┼────┼────┼───────┼──────┤
  │ 3  │船長：    │96.01.20│96.02.03│東經116 度30分│花枝0.7 噸、│
  │    │乙○○    │        │        │北緯22度10分  │小卷0.5 噸、│
  │    ├─────┤        │        │              │螃蟹3.4 噸、│
  │    │輪機長：  │        │        │              │海蝦3噸 、扁│
  │    │丙○○    │        │        │              │魚6.3 噸、鮸│
  │    ├─────┤        │        │              │魚0.1 噸，總│
  │    │船員：    │        │        │              │計14噸      │
  │    │戊○○、  │        │        │              │            │
  │    │壬○○    │        │        │              │            │
  │    ├─────┤        │        │              │            │
  │    │輪機員：  │        │        │              │            │
  │    │己○○    │        │        │              │            │
  │    ├─────┤        │        │              │            │
  │    │廚師：    │        │        │              │            │
  │    │庚○○    │        │        │              │            │
  ├──┼─────┼────┼────┼───────┼──────┤
  │ 4  │船長：    │96.04.03│96.04.19│東經117 度30分│花枝25噸、剝│
  │    │乙○○    │        │        │北緯22度0 分  │皮魚15噸、草│
  │    ├─────┤        │        │              │蝦2噸 、金線│
  │    │輪機長：  │        │        │              │魚10噸、紅目│
  │    │丙○○    │        │        │              │蓮約5 噸、螃│
  │    ├─────┤        │        │              │蟹1 噸，總計│
  │    │船員：    │        │        │              │58噸        │
  │    │戊○○    │        │        │              │            │
  │    ├─────┤        │        │              │            │
  │    │輪機員：  │        │        │              │            │
  │    │丁○○、  │        │        │              │            │
  │    │己○○    │        │        │              │            │
  │    ├─────┤        │        │              │            │
  │    │廚師：    │        │        │              │            │
  │    │庚○○    │        │        │              │            │
  ├──┼─────┼────┼────┼───────┼──────┤
  │ 5  │同上      │96.04.22│96.05.04│東經117 度30分│花枝15噸、蟹│
  │    │          │        │        │北緯22度30分  │腳3.5 噸、肉│
  │    │          │        │        │              │魚20 噸 、蝦│
  │    │          │        │        │              │子0.5 噸、透│
  │    │          │        │        │              │抽5 噸，總計│
  │    │          │        │        │              │44噸        │
  ├──┼─────┼────┼────┼───────┼──────┤
  │ 6  │同上      │96.05.12│96.05.29│東經118 度0 分│透抽約3 噸、│
  │    │          │        │        │北緯22度30分  │花枝約15噸、│
  │    │          │        │        │              │軟絲約2 噸、│
  │    │          │        │        │              │剝皮魚約10噸│
  │    │          │        │        │              │、海蝦約0.5 │
  │    │          │        │        │              │噸、白帶魚約│
  │    │          │        │        │              │10噸，總計55│
  │    │          │        │        │              │.5噸        │
  ├──┼─────┼────┼────┼───────┼──────┤
  │ 7  │船長：    │96.06.01│96.06.14│東經118 度0 分│螃蟹約10噸、│
  │    │乙○○    │        │        │北緯22度30分  │透抽約1.5 噸│
  │    ├─────┤        │        │              │、白帶魚約12│
  │    │輪機長：  │        │        │              │噸、扁魚約  │
  │    │丙○○    │        │        │              │0.3 噸、白口│
  │    ├─────┤        │        │              │魚約10噸、軟│
  │    │船員：    │        │        │              │絲約1 噸、海│
  │    │戊○○、  │        │        │              │蝦約0.5 噸，│
  │    │辛○○    │        │        │              │總計35.3噸  │
  │    ├─────┤        │        │              │            │
  │    │輪機員：  │        │        │              │            │
  │    │己○○    │        │        │              │            │
  │    ├─────┤        │        │              │            │
  │    │廚師：    │        │        │              │            │
  │    │庚○○    │        │        │              │            │
  ├──┼─────┼────┼────┼───────┼──────┤
  │ 8  │同上      │96.06.22│96.07.06│同上          │透抽約7 噸、│
  │    │          │        │        │              │花枝約10噸、│
  │    │          │        │        │              │剝皮魚約10噸│
  │    │          │        │        │              │、紅目蓮約10│
  │    │          │        │        │              │噸、軟絲約2.│
  │    │          │        │        │              │5 噸、海蝦約│
  │    │          │        │        │              │2.5 噸、總計│
  │    │          │        │        │              │42噸        │
  └──┴─────┴────┴────┴───────┴──────┘


司法院資訊處製作；財團法人民間司法改革基金會備份。
